【裁判字號】    97,簡上,326
【裁判日期】    980624
【裁判案由】    確認本票係變造等
【裁判全文】
臺灣臺北地方法院民事判決             97年度簡上字第326號
上  訴  人  乙○○
            丁○○
共      同
訴訟代理人  賴中強律師
被上訴人    甲○○
訴訟代理人  丙○○
            游朝義律師
上列當事人間確認本票債權不存在等事件，本院於民國98年5月
27日言詞辯論終結，判決如下：
    主  文
上訴駁回。
第二審訴訟費用由上訴人負擔。
    事實及理由
壹、程序方面：
    按不變更訴訟標的，而補充或更正事實上或法律上之陳述者
    ，非為訴之變更或追加，民事訴訟法第256條定有明文，前
    開規定依同法第436條之1第3項、第463條規定準用於簡易訴
    訟之第二審程序。經查，本件上訴聲明原為：「先位上訴聲
    明：一原判決廢棄。二確認被上訴人持有上訴人於民國95年
    12 月1日共同簽發、面額新臺幣（下同）500萬元之本票（
    下稱系爭本票）係變造。備位上訴聲明：一原判決廢棄。二
    確認被上訴人執有上訴人於民國95年12月1日共同簽發之系
    爭本票債權不存在」，經核上訴人提起先備位之訴，其訴訟
    標的均為系爭本票票據債權之法律關係，而先位之訴關於系
    爭本票是否變造，僅係上訴人所主張系爭本票債權法律關係
    存否之攻擊防禦方法，並非確認之訴之訴訟標的，故上訴人
    嗣於97年12月11日準備程序期日具狀更正聲明為：「一原判
    決廢棄。二確認被上訴人持有上訴人於95年12月1日共同簽
    發之系爭本票債權不存在」（見本院卷第166頁背面），應
    僅更正法律上之陳述，與訴之變更或追加無涉，自得為之，
    合先敘明。
貳、實體方面：
一、上訴人起訴主張：被上訴人持有上訴人於95年12月1日所共
    同簽發之系爭本票乙紙，屆期提示未獲兌現，經鈞院以96年
    度票字第70448號裁定准予強制執行，惟上訴人於簽發系爭
    本票時，並未記載發票日，亦未授權他人填載完成，系爭本
    票自始欠缺法定應記載事項，被上訴人擅自變造系爭本票之
    發票日，上訴人自得拒絕付款，如鈞院認系爭本票並非變造
    ，則因系爭本票原係作為兩造間於95年9月8日所簽訂租賃經
    營合約書（下稱系爭經營合約）履約之擔保，而兩造已於96
    年9月28日協議終止上開租賃經營合約，並簽訂終止協議書
    （下稱系爭終止協議書），依系爭終止協議書之約定，上開
    租賃合約自96年10月1日起終止，雙方同意系爭本票失效，
    並確認上訴人未授權被上訴人填載發票日，被上訴人應於7
    日內將系爭本票返還上訴人，是上訴人與被上訴人間之系爭
    本票債權已不存在，為此，爰依非訟事件法第195條規定提
    起本件訴訟等語。
二、被上訴人則以：
  （一）上訴人將系爭本票交予見證人楊逸民律師時，即已填載
        發票日為95年12月1日，但因記載到期日為98年11月30
        日，經楊逸民律師與上訴人電話聯絡後，由上訴人將到
        期日刪除，並交予楊逸民律師保管，直至上訴人乙○○
        避不見面，被上訴人始於95年10月4日取回系爭本票，
        被上訴人並未變造系爭本票，衡諸一般簽發本票之常情
        ，如非同時記載發票日及到期日或均未予記載，否則多
        僅記載發票日，而未記載到期日，鮮有僅記載到期日，
        而未記載發票日者，系爭本票原由上訴人記載到期日，
        嗣經刪除，並於刪除處加蓋上訴人之印章，足證上訴人
        第1次將系爭本票交予楊逸民律師時，已填載發票日及
        到期日，惟因所記載之到期日98年11月30日與原約定不
        符，上訴人經楊逸民律師聯絡後，始將到期日刪除，並
        將系爭本票交予楊逸民律師保管。
  （二）系爭終止協議書第5條約定：「... 並確認乙方（即上
        訴人）未授權甲方（即被上訴人）填載發票日」之文義
        ，僅係確認上訴人並未授權填載發票日之事實，無從證
        明系爭本票上發票日之記載非上訴人所為，上訴人自不
        能執此主張其並未在系爭本票上填載發票日。上訴人雖
        以楊逸民律師第1次收受系爭本票之時間為95年9月14日
        為由，主張系爭本票發票日95年12月1日並非其填載之
        日期云云，惟上訴人乙○○與被上訴人於95年9月8日簽
        訂之系爭經營合約第3條，既明定租賃期間係自95年12
        月1日起至101年11月30日止，則上訴人於簽約後數日即
        95年9月14日將系爭本票交予楊逸民律師，並填載發票
        日為95年12月1日，自係依系爭經營合約所定合約生效
        始日所為之記載，與經驗法則尚屬無違，蓋雙方既未限
        制上訴人應以簽約日為系爭本票之發票日，則上訴人於
        系爭本票上填載以系爭經營合約生效日之95年12月1日
        為發票日，自非無可能。
  （三）上訴人於96年9月底向被上訴人表示其經營困難欲提前
        解約，並保證關於大陸東莞世裕陶瓷有限公司（下稱世
        裕公司）之債務均已處理完畢，被上訴人遂同意終止兩
        造間於95年9月8日所簽訂之系爭經營合約，並於96年9
        月28日與上訴人乙○○簽訂系爭終止協議書，約定96年
        9月30日以前，依原租賃經營合約約定應由上訴人乙○○負擔之所有債務，上訴人乙○○仍應負責處理，詎嗣
        後竟有多家廠商向被上訴人追討世裕公司積欠之貨款，
        被上訴人因而代上訴人清償鉅額之貨款，顯見上訴人乙○○於簽訂系爭終止協議書前，並未清償全部債務，惟
        其竟向被上訴人訛稱：因經營困難欲提前解約，世裕公
        司之債務均已處理完畢云云，致使被上訴人陷於錯誤而
        同意簽訂系爭終止協議書，並同意系爭本票失效，被上
        訴人自得依法撤銷被詐欺所為之意思表示。
  （四）依上訴人乙○○於96年9月30日前所書立字據便條所示
        ，上訴人乙○○於96年9月28日前即已計畫脫產，包括
        要求上訴人丁○○將名下房屋出賣，並已決定逃亡及對
        被上訴人提起訴訟以脫免債務，顯自始有不履行系爭終
        止協議書第2條所定負擔96年9月30日前世裕公司之所有
        債務之意圖，又依系爭經營合約之約定，上訴人乙○○
        與被上訴人間租賃經營期限係自95年12月1日起至101年
        11月30日止，系爭本票所擔保者包括上訴人乙○○租賃
        經營期間之租金債務，故被上訴人因上訴人乙○○施用
        詐術，而簽訂系爭終止協議書，並同意系爭本票失效，
        自使上訴人乙○○獲有免除租金債務之利益，另被上訴
        人係將世裕公司名稱、設備、帳戶、訂單等全部出租予
        上訴人乙○○經營，縱因上訴人乙○○經營不善要求提
        前終止租約，衡情被上訴人自係於上訴人乙○○清理世
        裕公司全部負債，或上訴人乙○○提供債務擔保後，始
        可能與上訴人乙○○簽訂系爭終止協議書，否則，倘被
        上訴人終止系爭經營合約後，上訴人乙○○不履行清理
        債務，被上訴人豈非須自償債務？故上訴人主張其於簽
        訂系爭終止協議書時，並未表示世裕公司債務已處理完
        畢，而應依終止協議書進行後續結算之處理云云，顯不
        符經驗及論理法則，不足採取。
  （五）被上訴人係因上訴人乙○○訛稱世裕公司債務已經清理
        完畢，始簽訂系爭終止協議書，嗣被上訴人發現上訴人
        乙○○並未清償債務後，為免損害擴大，乃要求廠商將
        款項匯入指定帳戶，況於系爭終止協議書簽訂後，世裕
        公司之應收帳款並非全由被上訴人收受，多數廠商仍匯
        入上訴人乙○○之帳戶，然上訴人乙○○並未將所收受
        之應收貨款用於支付世裕公司貨款，是上訴人主張：係
        被上訴人違約在先，要求廠商將應付貨款匯入其指定之
        帳戶，致上訴人無法清償債務云云，實為脫免債務之藉
        口，上訴人乙○○實際上並無欲以應收帳款抵充貨款之
        意思，上訴人乙○○一方面以世裕公司經營困難為由，
        要求與被上訴人提前解約，另方面卻積極策劃脫產，並
        計劃以訴訟方式脫免債務，且就所收受之應收帳款未提
        出分文抵償貨款，顯自始以其願負擔債務之不實約定，
        致被上訴人陷於錯誤而同意免除其履行500萬元之債務
        ，因而使被上訴人受有財產上之損害，自符合民法第92
        條第1項之詐欺要件。
  （六）上訴人乙○○於96年9月28日與被上訴人簽訂系爭終止
        協議書後，於翌日到大陸處理債務，其僅發給公司員工
        8月份薪資即避匿無蹤，依世裕公司應付貨款與應收帳
        款明細表之記載，可知應收貨款尚不足支付未到期之貨
        款，上訴人乙○○於簽訂系爭終止協議書時稱應收帳款
        足以支付未到期之貨款云云，與事實不符，參照世裕公
        司最大客戶SUN WORLD公司之出貨及付款明細所示，可
        知上訴人乙○○於簽訂系爭終止協議書前，即向該公司
        催收帳款，並要求匯入其指定之帳戶內，益證上訴人乙○○早有預謀脫產，且不欲清理公司債務之事實，被上
        訴人同意免除上訴人系爭本票債務，實係因上訴人承諾
        會負責處理公司債務，並載明於系爭終止協議書第2條
        ，然自系爭終止協議書簽訂後，上訴人乙○○並未清償
        分文，其顯係施用詐術致被上訴人陷於錯誤而同意為免
        除系爭本票債務之意思表示，被上訴人自得依民法第92
        條第1項規定撤銷該意思表示等語置辯。
三、原審為上訴人敗訴之判決，上訴人不服，提起本件上訴，並
    聲明：(一)原判決廢棄；(二)確認被上訴人持有上訴人於95年12
    月1日共同簽發之系爭本票債權不存在。被上訴人則聲明：
    上訴駁回。
四、兩造不爭執之事項：
  （一）上訴人乙○○與被上訴人於95年9月8日簽訂系爭經營合
        約，約定被上訴人將其共同投資設立於大陸東筦之世裕
        公司，依現狀出租予上訴人經營陶瓷相關製品之研發、
        製造、銷售等業務，上訴人並共同簽發系爭本票作為履
        約之擔保。
  （二）上訴人乙○○於96年9月28日與被上訴人簽訂系爭終止
        協議書，約定自96年10月1日起終止雙方於95年9月8日
        簽訂之系爭經營合約，且上訴人乙○○應負責處理96年
        9月30日以前其應負擔之所有債務，被上訴人並同意上
        訴人共同簽發之系爭本票失效。
  （三）上訴人乙○○於簽訂系爭終止協議書後，並未完全償還
        其於經營世裕公司期間所積欠該公司往來廠商之債務。
五、本件之爭點為：
  （一）系爭本票之發票日是否為變造而無效？
  （二）倘系爭本票為有效，是否於系爭終止協議書簽訂時失效
        ？
六、得心證之理由：
  （一）系爭本票之發票日是否為變造而無效？
      1.按在票據上簽名者，依票上所載文義負責，票據法第5
        條第1項定有明文。又票據債務人應依票據文義負責，
        以該債務人在票據上簽名或蓋章為前提，而本票本身是
        否真實，即是否為發票人所作成，應由執票人負證明之
        責；發票人主張本票係變造，依非訟事件法第101條第1
        項規定，對執票人提起確認本票債權不存在之訴者，應
        由執票人就本票為真正之事實，先負舉證責任（最高法
        院65年臺上字第2030號、50年臺上字第1659號判例、70
        年度臺上字第1016號判決及65年度第6次民庭庭長會議
        決議(一)參照）。準此，本件上訴人主張系爭本票上發票
        日期部分係變造，對被上訴人提起確認本票債權不存在
        之訴，自應由被上訴人就系爭本票上為真正乙節負舉證
        責任。
      2.經查，被上訴人抗辯上訴人將系爭本票交予見證人楊逸
        民律師時，即已填載發票日為95年12月1日等語，業據
        證人楊逸民律師於原審到庭證稱：系爭經營合約書是我
        經辦的，乙○○於95年年底時將系爭本票寄給我保管，
        當時上面就有填載發票日，沒有注意發票日為何是95年
        12月1日，乙○○寄給我系爭本票的中間沒有轉手，我
        有寄回去請乙○○把到期日刪除，因為租賃協議沒有約
        定要填載到期日，我才會把系爭本票寄回去給乙○○填
        寫等語明確（見原審卷第32、33頁），並提出信封及掛
        號郵件收件回執等件為證（見原審卷第49頁），其上記
        載證人楊逸民律師收受之日期為95年9月14日，參以證
        人楊逸民律師為系爭經營合約之見證人，與上訴人素無
        恩怨、糾葛，且與被上訴人間亦無特殊情誼關係，衡情
        應無袒護被上訴人，而甘冒觸犯刑事偽證罪之風險，其
        所為之證詞應為可採。再者，依證人楊逸民律師所述，
        系爭本票上到期日部分原填載「98年11月30日」，惟因
        與系爭經營合約之約定不符，上訴人經其要求始將到期
        日之記載刪除，並在上方蓋用印文，且雙方寄交系爭本
        票之過程，並未轉手他人乙節，既為上訴人所不爭執，
        則上訴人於收受證人楊逸民律師寄回之系爭本票時，其
        上應已記載發票日期，倘發票日部分非上訴人所填載，
        何以上訴人並未異議，甚且將系爭本票到期日部分刪除
        後，再寄交由證人楊逸民律師保管？此實有悖於常理。
      3.又觀諸系爭經營合約之記載（見原審卷第10至16頁），
        其中第4條租賃經營期限部分約定：「一自2006年12月1
        日起至2012年11月30日止，共6年」，第9條約定：「一
        乙方（即乙○○）應另行簽發票面金額為500萬元之商
        業本票乙紙予甲方（即被上訴人），作為乙方依約履行
        之擔保」，可見系爭本票為上訴人乙○○履約之擔保，
        則其上發票日為95年12月1日，核與系爭經營合約約定
        之租賃經營期限始日相符，尚屬合理。況系爭經營合約
        並未約定系爭本票之發票日應為簽約日，自難以其發票
        日與簽約日不符為由，即謂發票日為變造，至系爭終止
        協議書第5約定：「...，並確認乙方（即上訴人乙○○
        ）未授權甲方（即被上訴人）填載發票日」，僅能證明
        上訴人並未授權被上訴人填載系爭本票發票日之事實，
        尚難即認系爭本票之發票日非上訴人所填載，是以，上
        訴人主張系爭本票之發票日為變造而無效云云，並非可
        採。
  （二）倘系爭本票為有效，是否於系爭終止協議書簽訂時失效
        ？
      1.按票據債務人不得以自己與發票人或執票人之前手間所
        存抗辯之事由對抗執票人，票據法第13條前段定有明文
        ，準此而論，票據債務人固不得以自己與執票人之前手
        間所存抗辯之事由對抗執票人，惟若以其自己與執票人
        間所存抗辯之事由資為對抗，則非法所不許，惟須以兩
        者間有得資為對抗之抗辯事由存在為限，亦即該票據係
        基於票據債務人與執票人間之特定目的簽發，但該目的
        有不能或不達之情形，始足當之。又票據乃文義證券及
        無因證券，票據上之權利義務，悉依票上所載文義定之
        ，與其基礎之原因關係各自獨立，票據上權利之行使，
        不以其原因關係存在為前提，執票人行使票據上權利時
        ，就其基礎之原因關係確係有效存在，不負舉證責任，
        若票據債務人以自己與執票人間所存抗辯之事由，對抗
        執票人，依票據法第13條規定觀之，應由票據債務人就
        該抗辯事由負舉證之責任（最高法院95年度臺簡上字第
        15號裁判參照）。本件系爭本票已將應記載之事項載明
        ，完成發票行為，被上訴人處於得行使票據權利之狀態
        ，已如前述，則就阻礙其行使票據權利之原因關係是否
        存在之事實，自應由票據債務人即上訴人負舉證責任。
        換言之，上訴人主張系爭本票業已失效乙節，既為被上
        訴人所否認，自應由上訴人就此一事實負舉證責任。
      2.上訴人主張乙○○與被上訴人已於96年9月28日協議終
        止系爭經營合約，並簽訂系爭終止協議書，約定雙方同
        意系爭本票失效等語，固據提出系爭終止協議書為證（
        見本院卷第29頁），惟依系爭終止協議書第2條約定：
        「雙方同意結算基準日為2007年9月30日。2007年9月30
        日以前應由乙方（即乙○○）負擔之所有債務（包括9
        月30日前應由乙方負擔之2％調濟費），乙方仍應負責
        處理；2007年9月30日以前，依原合約書約定應由乙方
        取得之利益，其權利仍屬乙方（包括2007年9月30日以
        前所生產之成品、半成品、原物料庫存及出貨之應收帳
        款）」、第5條約定：「乙方（即乙○○）依原合約書
        第9條所簽發面額500萬元之商業本票，雙方同意該本票
        失效」，可知系爭終止協議書之目的在於結算上訴人乙○○與被上訴人間關於系爭經營合約之權利義務，雙方
        約定以96年9月30日為結算基準日，上訴人乙○○對於
        96 年9月30日前因經營世裕公司所負擔之全部債務，仍
        應負責處理，而系爭本票既為系爭經營合約之履約擔保
        ，自應認系爭終止協議書第5條關於系爭本票失效約定
        之真意，係以上訴人乙○○將96年9月30日前因經營世
        裕公司所負擔之全部債務處理完畢，為系爭本票履約保
        證之解除條件，解除條件成就時，系爭本票始失其效力
        ，非謂系爭本票於系爭終止協議書簽訂時立即、當然失
        其效力。
      3.被上訴人抗辯上訴人於簽訂系爭終止協議書後世裕公司
        債務仍未處理完畢，致被上訴人遭債權人追討債務等語
        ，業據提出民事起訴狀、查封財產清單、大陸廣東省東
        莞市人民法院傳票、應訴通知書、應付金額明細、未兌
        現支票、支付費用憑據、應收貨款明細表、應負貨款明
        細表、瓦斯款及薪資明細表、出貨及付款明細表等件為
        憑（見原審卷第94至109、111至163頁、本院卷第52至
        87頁），並經證人即世裕公司往來客戶葉承權證稱：乙○○於96年9月底回臺灣前，有找我商量世裕公司經營
        困難的相關問題，他說工廠經營不善，可能熬不過10月
        份，對於如何處理工廠的事情，他拿不定主意，我跟他
        說員工的工資要先發，票有的還沒有到期，再研究到底
        缺多少錢，我再找甲○○處理，結果他9月底回大陸把
        工資發完，10月2日左右又聯絡不到了，乙○○離開工
        廠後，我受甲○○委託處理債務問題，公司收入遠不及
        於負債，差很多，有些原物料商在中國採取訴訟，查封
        工廠設備，及採取各種方式討債，訴訟都是我在處理，
        被告是世裕公司等語（見本院卷第140頁背面、第141
        頁），證人即供應商黃勝海證稱：96年10月初乙○○跑
        掉以後，我才知道他經營不善離開世裕公司的事情，我
        們貨款結算到96年5月30日以前，乙○○有開後面貨款
        的支票，但是沒有兌現，9月底有同意乙○○要求延期
        ，但後來都跳票，乙○○離開世裕公司後，聯絡不到人
        ，這些貨款都是由世裕公司的丙○○（即被上訴人之子
        ）處理，因為世裕公司是他們的等語（見本院卷第156
        頁），及證人即供應商陳慶和證稱：乙○○於96年10月
        初離開工廠時，我們貨款結算到96年4月，票期是到96
        年9月30日，7月份的貨款有開票，在大陸拿貨的部分沒
        有開票，尚未兌現部分的支票有1張延期，但後來退票
        ，乙○○離開世裕公司後，我有試著與他聯絡，後來這
        些貨款都是由丙○○委託葉承權處理，乙○○離開時整
        個公司很亂，很多原料商去要貨款等語綦詳（見本院卷
        第158頁），足見上訴人乙○○並未依約將其於96年9月
        30日前，經營世裕公司期間所負之債務清償完畢，且於
        96年9月28日簽訂系爭終止協議書後，旋於同年10月2日
        即避不見面，致被上訴人必須代為處理上訴人乙○○所
        負之債務，則依系爭終止協議書第2條之約定，解除條
        件尚未成就，系爭本票自未失其效力，上訴人主張系爭
        本票於簽訂系爭終止協議書時即失效云云，不足採取。
七、綜上所述，上訴人主張系爭本票為變造而無效云云，為不可
    採，上訴人自應共同負發票人責任，又系爭本票既為上訴人
    乙○○向被上訴人承租世裕公司經營權期間履行債務之擔保
    ，則系爭終止協議書第5條約定之真意，應認係以上訴人將
    其於96年9月30日前經營世裕公司期間所負之債務清償完畢
    ，為系爭本票履約保證之解除條件，解除條件成就時，系爭
    本票始失其效力，惟上訴人乙○○迄未依約將債務清償完畢
    ，系爭本票自仍未失其效力，從而，上訴人本於票據關係請
    求確認被上訴人所持有系爭本票之本票債權不存在，為無理
    由，應予駁回。原審為上訴人敗訴之判決，理由雖有不同，
    惟結論並無二致，自仍應予維持，上訴意旨指摘原判決不當
    ，求予廢棄改判，為無理由，應予駁回。
八、本件事證已臻明確，兩造其餘攻擊防禦方法及未經援用之證
    據，經本院斟酌後，認為均不足以影響本判決之結果，爰不
    予一一論述，附此敘明。
九、據上論結，本件上訴為無理由，依民事訴訟法第436條之1第
    3項、第449條第1項、第78條，判決如主文。
中    華    民    國    98    年    6     月    24    日
                  民事第二庭    審判長法官  朱漢寶
                                      法官  陳雯珊
                                      法官  鍾素鳳
以上正本係照原本作成。
如對本判決上訴，須於判決送達後20日內向本院提出上訴狀，同
時表明上訴理由，上訴理由須以適用法規顯有錯誤且所涉及之法
律見解具有原則上之重要性為限，經本院許可後提起第三審上訴
。
中    華    民    國    98    年    6     月    24    日
                                    書記官  林玗倩


司法院資訊處製作；財團法人民間司法改革基金會備份。
